【裁判字號】    98,民專訴,137
【裁判日期】    991214
【裁判案由】    侵害專利權有關財產權爭議
【裁判全文】
智慧財產法院民事判決
                                   98年度民專訴字第137號
原      告  友緣實業有限公司
法定代理人  陳秋紅
訴訟代理人  張哲倫律師
            陳佳菁律師
複代理人    黃紫旻律師
被      告  雷賽克實業有限公司
兼      上
法定代理人  林啟中
上二人共同
訴訟代理人  鄒永禎律師
            顧偉民
            杜建成
上列當事人間侵害專利權有關財產權爭議事件，本院於中華民國
99年11月23日言詞辯論終結，判決如下：
    主  文
原告之訴及假執行之聲請均駁回。
訴訟費用由原告負擔。
    事實及理由
甲、程序方面：
    按訴狀送達後，原告不得將原訴變更或追加他訴，但被告同
    意、擴張或減縮應受判決事項之聲明者，不在此限。被告於
    訴之變更或追加無異議，而為本案之言詞辯論者，視為同意
    變更或追加。民事訴訟法第255 條第1 項第1 款、第3 款、
    第2項 分別定有明文。本件原告於民國98年10月27日起訴請
    求：被告等應連帶給付原告新台幣（下同）1,510,000 元暨
    自本起訴狀繕本送達翌日起至清償日止，按年息百分之五計
    算之利息（見本院卷(一)第5 頁），嗣原告於99年11月17日擴
    張聲明為：被告等應連帶給付原告80,000,000元暨自本起訴
    狀繕本送達翌日起至清償日止，按年息百分之5 計算之利息
    （見本院卷(二)第202 頁），核其所為係擴張應受判決事項之
    聲明，且被告對訴之變更無異議，而為本案之言詞辯論（見
    本院卷(二)第240-241 頁），是原告所為訴之變更，核與首揭
    規定相符，應予准許，合先敘明。
乙、實體方面：
一、原告方面：
  (一)原告起訴主張：緣原告為發明專利「印刷電路板含銅廢液之
    回收方法」（下稱系爭專利）專利權人，專利保護期間自87
    年10月11日至104年10月31日止，第三人昶昕實業股份有限
    公司（下稱「昶昕公司」）為系爭專利之被授權人，是昶昕
    公司所實際實施之製程，即為系爭專利之方法。被告雷賽克
    實業有限公司（下稱被告公司）向經濟部提出事業廢棄物個
    案再利用許可之申請（下稱再利用許可申請），即將昶昕公
    司所實施製程列為個案參考實績，另依被告公司於上開再利
    用許可申請所界定之製程（下稱製程A）與系爭專利申請專
    利範圍進行比對，被告公司之行為顯已侵害系爭專利權。另
    被告林啟中擔任被告公司之法定代理人，自應就其擔任被告
    公司法定代理人期間，被告公司之侵權行為對原告負連帶賠
    償責任。爰依專利法第84條第1項前段、第85條第3項，民法
    第184條第1項前段、第2項及同法第185條，公司法第8條、
    第23條等規定請求被告等負連帶損害賠償。並聲明：1.被告
    等應連帶給付原告80,000,000元暨自本起訴狀繕本送達翌日
    起至清償日止，按年息百分之5計算之利息；2.原告願以現
    金或同額之可轉讓定期存單供擔保，請准宣告假執行。
  (二)被告雖辯稱其自始實施產製之「印刷電路板含銅廢液之回收
    方法」即為98年12月24日經經濟部工業局核准再利用流程變
    更之製程（下稱製程E），惟由下述各項事證顯示，被告實
    際實施之製程係製程A，而非製程E：
  1.依據被告向經濟部提出之事業廢棄物個案再利用許可申請書
    ，被告公司每月所收受之廢棄物種類及數量分別為：廢鹼性
    蝕刻液（每月2263.3噸，含銅量為10%）、硫酸銅微蝕廢液
    （每月995噸，含銅量0.3%）及廢硫酸銅晶體，其中另需使
    用公告酸性蝕刻液（每月1236噸，含銅量10%），被告聲稱
    於製程E中，廢鹼性蝕刻液係直接加入液體樹脂萃取槽進行
    銅萃取，萃餘液泵送至產製鹼性蝕刻液生產線產製鹼性蝕刻
    液，並且於萃取時加入公告酸性蝕刻液作為萃取時pH調整液
    云云。然而，被告公司每月所收受之液態廢棄物數量龐大，
    每月需處理鹼性廢銅液及酸性廢銅液3499.3噸（即廢鹼性蝕
    刻液每月2263.3噸加上公告酸性蝕刻液每月1236噸），其中
    含銅量為349.93噸。倘若依照被告所主張之製程方法（即製
    程E），不先採行酸鹼中和步驟，直接將鹼性廢銅液及酸性
    廢銅液加入有機液體樹脂進行萃取，則所加入的廢銅液中含
    銅量（約100g/kg）約為系爭專利中將進行萃取反應之含少量
    銅之液體含銅量（3g/kg）的33倍（系爭專利係將含銅廢液經
    中和處理形成沈澱後，作分離以分成大量含銅之固體及含少
    量銅之液體），與理論計算及被告原計畫中量能差異達數十
    倍。此舉將使得萃取系統負荷過大，導致萃取過程無法有效
    進行。因此，就化工技術之角度而言，合理之處理方式應先
    將含銅廢液作中和處理形成沈澱後，作分離以分成大量含銅
    之固體及含少量銅之液體，再將該含少量銅之液體藉由萃取
    方式將該少量銅取出（即製程A），而非如被告所宣稱直接
    進行萃取而不進行中和之製程E，如此方能有效率地處理大
    量含銅廢液，並且使萃取有效進行，且合乎成本。
  2.被告未於所提出之擬變更文件「經濟部事業廢棄物再利用許
    可申請書（個案第1次修正版（核定本））第3-27至3-31頁
    」中，說明資料來源、實驗數據及符合化工質量平衡之擬變
    更製程的合理處理量，製程E之技術內容本未盡完整（製程E
    實際上欠缺原證16號第3-31頁之質量平衡表），製程E僅為
    被告為規避侵權而刻意撰擬之書面、形式製程，顯然欠缺實
    證。
  3.依據經濟部工業局派員於98年12月11日會同專家學者赴被告
    工廠進行查核時查核輔導委員之現場紀錄表，被告實施之製
    程仍有「中和反應」，亦證被告自始並非實施製程E，而係
    實施製程A之事實。
  4.依臺灣檢驗科技股份有限公司就證據保全之樣品檢驗結果所
    示，編號1之公告酸性蝕刻液含氯量（289 g/L）大於其含銅
    量（149g/L），其銅氯比為1：1.94；編號2之廢鹼性蝕刻液
    含氯量（195g/L）大於其含銅量（52.2g/L），其銅氯比為1
    ：3.74；編號3之硫酸銅微蝕廢液含氯量（116g/L）大於其
    含銅量（10.5g/L），其銅氯比為1：11.05；編號4-1之沈澱
    壓濾後濾液含氯量（17g/L）小於其含銅量（38.2g/L），其
    銅氯比為2.25：1。明顯地，編號1至3含銅廢液之銅氯比小
    於1，編號4-1之沈澱壓濾後濾液之銅氯比卻反轉大於1，惟
    有發生化學反應才會造成上述溶液之銅氯比值改變。詳言之
    ，銅氯比反轉之原因係因進行中和反應形成溶解度低的含銅
    固體沈澱，而氯則因不會形成沈澱，所以大部分的氯隨沈降
    上澄液一起被移除，使得銅濃度增加，氯濃度反而降低，一
    消一長的結果使得銅濃度高出氯濃度所多。此外，編號4-1
    之沈澱壓濾後濾液之液體部分含銅量為2.04g/L，含氯量為
    17g/L，固體部分加液體部分含銅量為38.2g/L，因此可以推
    算出編號4-1之沈澱壓濾後濾液中固體部分含銅量為36.16g/
    L。由於編號4-1之沈澱壓濾後濾液中固體部分與液體部分皆
    含有銅，固體部分之含銅量（36.16g/L）大於液體部分之含
    銅量（2.04g/L），根據該濾液固體部份及液體部分含銅量
    之差異，益可證明該濾液固體部分係經中和反應所形成。
  5.編號4-1證物液體部分為清澈之溶液，固體部分為無污染之
    藍綠色含銅固體觀之，殊難想像其為大量清洗工廠廢水後之
    產物，該陰井實為原料大量中和反應後由儲槽輸出洩漏之收
    集，而非將溢流原料收集後再回送至儲槽。另自證據保全影
    片所示，「濾液沉澱槽」顯示槽壁及槽底皆配有閥件，該閥
    件之功能即在裝設活動式接管及控制槽內液體之流出，顯見
    被告係以活動式接管進行輸送，尚難認儲槽已呈停用的狀態
    。抑且，桶槽接管處設於收集井上方，且附近區域留有極多
    含銅固體殘留，再從受污的嚴重程度，清楚的指向一個源頭
    ，就是底部排出閥，顯見持續常態運作中。
  (三)自被告98年8月至99年11月間實際實施回收處理相關業務之
    利潤高達146,552,176元。被告於98年8月首次收受再利用廢
    棄物進場，實施系爭製程，截至99年11月止共計16個月。被
    告每月可得之利潤合計為9,159,511元，是以被告98年8月至
    99年11月間實際實施回收處理相關業務之利潤高達146,552,
    176元（即9,159,511X16=146,552,176）。
二、被告等則抗辯以：
  (一)被告公司實際施作產製之「印刷電路板含銅廢液之回收方法
    」，係被告公司迭經多次實驗修正改良後自行研發之製程，
    與系爭專利之步驟、特徵均不相同，並未侵害系爭專利。原
    告所載被告公司向經濟部提出事業廢棄物個案再利用許可申
    請書所載之製程方法（即製程A ）僅為被告公司於申請再利
    用許可時所提出之初步可行性製程方法之一，以供經濟部審
    核時參考之用，惟被告公司提出申請時仍不斷進行研究改良
    製程方法與步驟，並於實際運作產製時採用最終製程進行生
    產，而被告公司自行研發且實施之製程其特徵與步驟均與系
    爭專利不同，並未落入前揭專利之申請範圍。
  (二)被告係經濟部98年6月26日經授工字第09820409500號函核准
    再利用機構，回收廢鹼性蝕刻液、硫酸銅微蝕廢液、廢硫酸
    銅晶體產製鹼性蝕刻液、氫氧化銅、硫酸銅晶體產品，被告
    於98年4 月間提出經濟部事業廢棄物個案再利用許可申請書
    所列再利用實績佐證資料，係從行政院環保署事業廢棄物申
    報系統網址：waste.epa.gov.tw/prog/IndexFrame.asp，網
    站之再利用機構許可項目查詢網頁，查詢相同再利用廢棄物
    與產製相同產品名稱之其他再利用機構核准公示資料登載內
    容，引述佐證實績於申請書內，惟被告於提出再利用許可申
    請時，則未檢附原告或相關再利用機構實績製程資料。被告
    雖於98年6 月26日取得經濟部個案再利用許可，因涉及工廠
    其他環保許可核准，並未立即進行上述個案再利用許可運作
    ，於申請個案再利用許可核准期間至個案再利用許可實際運
    作之間四個月，被告即已從事更簡易、更安全、更低成本、
    更有效率製程之變更研發工作，於98年8 月首次收受再利用
    廢棄物進場，即運用此新製程，就收受物料進行試車操作，
    進行精微操作技術，控制參數調整及試驗，並依最佳結果配
    合現場管路及設施、作部分設施整修工程，於確認製程技術
    成熟可行，即於98年11月間另案提送經濟部事業廢棄物再利
    用許可申請，並按經濟部工業局召開之學者專家審查會會議
    議定事項，改以「事業廢棄物再利用許可變更申請」，經技
    術及程序審查後，於98年12月24日經授工字第0980419560號
    函核准變更在案（即製程E ），被告從未依初次申請書所載
    不完善之初步製程（即製程A ）產製任何產品。
  (三)被告實際收受個案再利用許可廢棄物期間為98年8月、9月、
    10月、11月、12月，其中98年12月因新申請案提出現勘審查
    會稽核製程發現再利用流程已改變，被經濟部工業局勒令停
    止收受再利用廢棄物，並限期改善及要求提報個案再利用許
    可變更申請，於98年12月24日業經經濟部工業局核准個案再
    利用許可之再利用流程變更案核准後，再收受廢棄物再利用
    ，其再利用期間並未生產氫氧化銅產品（即中和沉澱中間產
    物），包括其期間原告向法院聲請證據保全至被告公司之工
    廠查存現況，皆未發現廠內運用原個案再利用許可流程之跡
    象，皆足以證明被告實際未實施原申請再利用產製製程（即
    製程A）再利用廢棄物。
  (四)依系爭專利發明說明書（7）步驟二20：「經上述步驟一10
    酸鹼中和沉澱後，再利用一壓濾機作分離，以形成0.21M3大
    量含銅的固體部產物，及1.79M3含少量銅的液體部產物，其
    中該大量的含銅固體部產物內主要成份為氯化銅及氫氧化銅
    之複合物含物中，Cu含量約有256.4kg ，而該少量銅的液體
    部產物主成份（NH4Cl 、CuCl2 、Cu（NH3 ）4Cl2）含物中
    ，Cu銅含量約有3.58kg。」，由此推估固體部部產物之銅含
    量應為1220.95g/L，惟證據保全之編號4-1 證物「固體部份
    」銅含量只有38.2g/L ，此外，依上開系爭專利說明書所示
    ，該含少量銅的液體部產物其Cu銅含量的單位以g/L 來表示
    ，即為2g/ L （3580g ÷1790L=2g/L），該含少量銅的液體
    ，氯濃度應介於289-195g/L之間，所以銅和氯的比例應介於
    2 比289 到2 比195 ，相當於（1 比144.5 到1 比97.5之間
    ），該液體經水洗稀釋後銅含量、氯含量下降的幅度會隨水
    洗量的多寡而改變，但銅含量、氯含量兩者的比例是不會改
    變的，而本次證物的分析結果，沉澱壓濾的濾液的銅、氯比
    例為2.04比17相當於（1 比8.33）理論值與實際值明顯不符
    ，足以證明編號4-1 證物「固體部份」非由編號1 證物「原
    料- 公告酸性蝕刻液」與編號2 證物「原料- 廢鹼性蝕刻液
    」兩者，酸鹼中和反應後的產物。
  (五)由證據保全之「濾液沉澱槽」採樣照片與採樣DVD 影片可知
    ，編號4-1 證物之儲槽底部均未配有管路，足以證明該儲槽
    已呈停用的狀態。原告係於尖底儲槽的下方取樣，所有沉澱
    物均會集中於尖底處，自然會取得濃度最高的大量的銅沉澱
    物，及部份的清洗廢水。由此次證物的分析結果來看，編號
    4-1 證物「液體部份」的銅含量只2.04g/L ，氯的濃度也不
    高，只有17g/L ，足以說明該儲槽內係含大量自來水之清洗
    廢水，且廠內清洗廢水有酸性也有鹼性，當酸鹼含銅廢水兩
    者混在一起後，廢水中銅離子會產生銅的非水溶性沉澱物，
    且這種銅沉澱物為非水溶性固體，所以它的含銅量一定比清
    洗廢水之含銅量高。
  (六)製程A 與製程E 最明顯的差異在於製程A 有含銅廢液酸鹼中
    和沉澱反應，含銅廢液萃取銅含量高，且萃取系統的反萃液
    種類為鹽酸（HCL ），製程E 則無含銅廢液酸鹼中和沉澱反
    應，含銅廢液萃取銅含量低，且萃取系統的反萃液種類為硫
    酸（H2SO4 ），98年11月20日原告公司申請法院至被告公司
    為證據保全當時拍攝的照片與影片資料，並未拍攝到被告公
    司當時有正在操作含銅廢液的酸鹼中和沉澱反應的作業。原
    告於證據保全編號2 原料廢鹼性蝕刻液時，有拍攝到被告公
    司當時正在操作萃取系統萃取含銅廢液，其顏色比藍色的水
    杓還更深，呈現深藍色，由目測判斷可知它是高含銅量的含
    銅廢液，惟依系爭專利申請專利範圍步驟四，其在萃取製程
    的部份是採低含銅液萃取模式。此外，依系爭專利申請專利
    範圍步驟六，系爭專利係採用鹽酸進行反萃，而不得以硫酸
    為反萃液，被告公司萃取的製程是生產硫酸銅晶體，所以只
    能用硫酸當反萃液。
  (七)並聲明：1.原告之訴及假執行之聲請均駁回；2.訴訟費用由
    原告負擔；3.若受不利判決，被告願供擔保，請准宣告免予
    假執行。
三、本件兩造不爭執之事實：
  (一)原告於84年11月1日向智慧財產局申請第84111542號「印刷
    電路板含銅廢液之回收方法」專利，經智慧財產局於87年9
    月8日審定核准專利。系爭專利申請專利範圍共計8項，其中
    第1項為獨立項，其餘為附屬項。第1項之申請專利範圍內容
    如附件所示，其步驟如下（見本院卷(一)第31頁反面至第33頁
    反面）：
  1.步驟一、將印刷電路板含銅廢液作中和處理，並形成一弱酸
    至弱鹼（pH值為3.5-8），並形成沉澱；
  2.步驟二、於上述步驟一中和沉澱後，作分離以分成大量含銅
    之固體部及含少量銅之液體部產物；
  3.步驟三、將上述步驟二之大量含銅固體部產物回收並作水洗
    ，以形成有經濟效益之殺蟲藥物之主劑，供販賣及產生含少
    量銅液；
  4.步驟四、將上述步驟二之含少量銅液體部產物回收併入步驟
    三水洗後之含少量銅液，並利用R-H 有機液體樹脂之萃取劑
    加以萃取而得含銅之油相產物及含極微量銅之水相產物；
  5.步驟五、取上述步驟四的含極微量銅之水相產物，分析所含
    NH4Cl 量，依分析結累，取固定體積量，加入適當量的氮化
    銨、氨水等添加劑混合，配製成蝕銅液供印刷電路板廠再使
    用；然後將上述處理過程後所剩餘含極微量銅水相產物加溫
    蒸發濃縮成氯化銨結晶以離心機回收，又在加溫蒸發濃縮成
    氯化銨（NH4Cl ）結晶回收過程中當結晶後之母液的Cu+2含
    量在2000ppm 以上時，再將其導回上述步驟二之液體部產物
    及上述步驟三之含少量銅液中混和供步驟四萃取前液使用；
  6.步驟六、將上述步驟四之含銅的油相產物，加入適當量的酸
    作反萃而得一水相氯化銅液，及一含鹽少量銅油相產物；其
    中該水相氯化銅液，可供再回收至步驟一供作循環中和使用
    ，而該含少量銅油相產物可再導回步驟四萃取用。
  (二)被告確有授權第三人昶昕公司實施系爭專利，並於98年8 月
    18日向智慧財產局辦理授權登記，授權期間自98年8 月1 日
    起至104 年10月31日止（見本院卷(一)第36頁）。
  (三)被告於98年4月7日向經濟部提出事業廢棄物個案再利用許可
    申請書，並於上開申請書將昶昕公司所實施之製程列為再利
    用機構實績（見本院卷(一)第53頁），於98年5 月提出再利用
    申請第1 次修正版，嗣被告公司經經濟部於98年6 月26日以
    經授工字第09820409500 號函核准個案再利用許可（核准內
    容見原證6 ，本院卷(一)第38-67 頁）。
  (四)被告於98年12月14日向經濟部申請變更上開事業廢棄物再利
    用許可申請書個案第1 次修正版核定本第3-27頁至3-31所載
    之再利用流程，並經經濟部於98年12月24日同意變更申請再
    利用流程（見原證11，本院卷(一)第275-279 頁）。
  (五)被告公司曾於97年9 月30日、同年11月20日向原告購買RH有
    機液體樹脂作為萃取劑，並使用於其實際操作之印刷電路板
    含銅廢液回收方法（見本院卷(一)第159 、160 、253 頁）。
  (六)原告曾向臺灣桃園地方法院申請保全證據獲准，經該院於98
    年11月20日偕同原告至被告公司進行證據保全，而取得編號
    1 公告酸性蝕刻液、編號2 廢鹼性蝕刻液、編號3 硫酸銅微
    蝕廢液及編號4-1 樣品。
四、按方法專利權人，除本法另有規定者外，專有排除他人未經
    其同意而使用該方法及使用、為販賣之要約、販賣或為上述
    目的而進口該方法直接製成物品之權，專利法第56條第2 項
    定有明文。復按當事人主張有利於己之事實者，就其事實有
    舉證之責任，民事訴訟法第277 條前段亦定有明文。本件原
    告主張被告公司實際操作之印刷電路板含銅廢液回收方法係
    製程A ，亦即經濟部於98年6 月26日以經授工字第09820409
    500 號函核准之再利用流程（見原證6 ），而已侵害系爭專
    利申請專利範圍第1 項等情，惟為被告所否認，並辯稱其始
    終均未實施製程A ，而係實施製程E ，亦即經濟部於98年12
    月24日核准變更之再利用回收製程等語，依民事訴訟法第27
    7 條規定，自應由原告就上開有利於己之事實負舉證之責。
    經查：
  (一)製程A之技術內容依經濟部於98年6月26日核准之再利用許可
    申請書，其係藉由調整槽將印刷電路板含銅廢鹼性蝕刻液及
    酸性蝕刻液作中和處理至pH5.5-6.5 後，將含有氫氧化銅溶
    液送至壓濾機脫水，並施加壓力達到固液分離，產生氫氧化
    銅及濾液，將氫氧化銅與硫酸反應製成硫酸銅結晶體，再加
    工為硫酸銅成品，濾液則送至濾液沉澱槽，濾液經沉澱後送
    至萃取槽，以液體樹脂萃取銅離子，萃餘液依氯離子濃度及
    pH值分別加入適量氯氨及氨水製成鹼性蝕刻液產品（見原證
    6 ，本院卷(一)第51- 52頁），製程E 之技術內容，依經濟部
    於98年12月24日核准變更之再利用回收製程，其係將印刷電
    路板含銅廢鹼性蝕刻液以液體樹脂進行銅離子萃取，而產生
    含銅之油相產物及含微量銅之水相產物（即萃餘液），將上
    述含銅之油相產物送入調整槽，並加入公告酸性蝕刻液再次
    進行銅離子萃取，直至液體樹脂呈現不同顏色，失去萃取能
    力，上開經二次萃取程序後含有高濃度之銅離子之液體樹脂
    ，利用脫水機產生之硫酸做為離子交換體之再生劑進行反萃
    取，銅離子從離子交換體被硫酸之氫離子置換出，與硫酸根
    結合生成硫酸銅。上開萃餘液，若含氯濃度過低，則添加粉
    狀氯化銨，且加入氨水調整pH值成為鹼性蝕刻液產品（見原
    證11，本院卷(一)第278 頁），是以兩者之主要差異在於製程
    A 係於步驟一開始即將含銅廢蝕刻液作酸鹼中和處理，製程
    E 則係先將廢鹼性蝕刻液以液體樹脂進行銅離子萃取，而產
    生含銅之油相產物及含微量銅之水相產物（即萃餘液）後，
    始將上述含銅油相產物送入調整槽，並加入公告酸性蝕刻液
    再次進行銅離子萃取，並未將含銅廢蝕刻液於萃取處理前直
    接酸鹼中和處理。
  (二)原告主張依據被告向經濟部提出之事業廢棄物個案再利用許
    可申請書，被告公司每月所收受之廢棄物種類及數量分別為
    ：廢鹼性蝕刻液（每月2263.3噸，含銅量為10% ）、硫酸銅
    微蝕廢液（每月995 噸，含銅量0.3%）及廢硫酸銅晶體，其
    中另需使用公告酸性蝕刻液（每月1236噸，含銅量10% ），
    則被告如使用製程E 將含銅鹼性廢液直接加入R-H 有機液體
    樹脂進行萃取，以其有機樹脂容量而言，若未經沉澱法去除
    大部份的銅，單以萃取方式並無法有效地處理如此大量液態
    含銅廢棄物，將使得萃取系統負荷過大，導致萃取過程無法
    有效進行。因此，就化工技術之角度而言，合理之處理方式
    應先將含銅廢液作中和處理形成沈澱後，作分離以分成大量
    含銅之固體及含少量銅之液體，再將該含少量銅之液體藉由
    萃取方式將該少量銅取出（即製程A ），而非如被告所宣稱
    直接進行萃取而不進行中和之製程E ，如此方能有效率地處
    理大量含銅廢液，並且使萃取有效進行，且合乎成本等語。
    惟查，就化工技術觀點，萃取方式是否可有效地處理大量液
    態含銅廢棄物，須視其製程規模（scale ）、操作條件及製
    程設計而定，尚無法僅以單一元件之成本觀點而予否定，而
    且成本概念係以整體製程為考量，通常亦需先配合製程之目
    的，例如：考量回收再利用後欲做為銷售之成品為何等其他
    因素，自難僅上開憑臆測而認定被告係實施製程A 。
  (三)原告另主張依據經濟部工業局派員於98年12月11日會同專家
    學者赴被告工廠進行查核時查核輔導委員之現場紀錄表，被
    告公司實施之製程仍有「中和反應」，亦證被告公司自始並
    非實施形式上製程E，而係實施製程A等語。經查，經濟部工
    業局曾於98年12月11日至被告公司進行再利用機構查核輔導
    ，而輔導委員劉敏信及張禎佑分別於現場紀錄表之「中和反
    應-pH值調整槽」單元之查核結果勾選「符合」（見本院卷
    (二)第25、27頁），惟製程E 本身即包含一「調整槽」單元，
    其功能係將未飽和之液體樹脂加入公告酸性蝕刻液作為萃取
    時pH調整液，再次進行銅離子萃取，直至液體樹脂呈現不同
    顏色，失去萃取能力（見本院卷(二)第278 頁），該調整槽內
    反應係於經液體萃取劑萃取之未飽和之液體樹脂加入公告酸
    性蝕刻液做為pH值調整，本身即屬中和反應之一種，雖製程
    E 之中和反應與製程A 一開始即利用廢鹼蝕刻液及廢酸蝕刻
    液中和產生固體，再將去除固體後的濾液利用液體濾液萃取
    有別，惟製程E 既包含一調整槽作為pH值之調整，故上開查
    核結果仍不足證明被告確係實施製程A 。此外，製程A 係藉
    由調整槽使公告酸性蝕刻液及廢鹼性蝕刻液中和後，將含有
    氫氧化銅溶液送至壓濾機脫水及施加壓力達到固液分離，而
    產生氫氧化銅（見本院卷(一)第51頁），故氫氧化銅為製程A
    之主要固體產品，惟經濟部工業局輔導委員劉敏信及張禎佑
    於上開現場紀錄表之「沉澱壓濾」單元「固體：氫氧化銅（
    產品）」查核結果均勾選「不符合」，並分別記載不符合原
    因為「目前流程未產生氫氧化銅」、「擅自改變再利用製程
    」（見本院卷(二)第25、27頁），足見被告公司實際操作之製
    程並未產生氫氧化銅，而氫氧化銅既為製程A 之主要固體產
    品，益徵被告公司並非實施製程A 。反之，製程E 並未產生
    氫氧化銅產品，而係直接生成硫酸銅產品（見本院卷(一)第27
    7-279 頁），參以被告確曾於98年12月14日向經濟部申請變
    更上開事業廢棄物再利用許可申請書個案第1 次修正版核定
    本第3-2 7 頁至3-31所載之再利用流程，並經經濟部於98年
    12月24日同意變更申請再利用流程為製程E ，業如前述，自
    難僅憑上開現場紀錄表而證明被告係實施製程A ，而非製程
    E 。
  (四)原告雖主張依臺灣檢驗科技股份有限公司就證據保全之編號
    1 公告酸性蝕刻液、編號2 廢鹼性蝕刻液、編號3 硫酸銅微
    蝕廢液及編號4-1 樣品之檢測結果，編號1 至3 含銅廢液之
    銅氯比小於1 ，編號4-1 之沈澱壓濾後濾液之銅氯比卻反轉
    大於1， 銅氯比反轉之原因係因進行中和反應所致，且編號
    4-1 之沈澱壓濾後濾液之液體部分含銅量為2.04g/L ，固體
    部分含銅量為36.16g/ L ，根據該濾液固體部份及液體部分
    含銅量之差異，亦可證明該濾液固體部分係經中和反應所形
    成，且編號4-1 係沈澱壓濾後之濾液，而非洗地水，加水沖
    洗不會使溶液之成分比例發生改變，足證被告公司係實施製
    程A ，且編號4-1 液體之儲槽槽壁及槽底皆配有閥件，該閥
    件之功能即在裝設活動式接管及控制槽內液體之流出，顯見
    被告係以活動式接管進行輸送等語，惟為被告所否認，並辯
    稱：編號4-1 之儲槽係停用狀態，該液體是清洗桶槽殘餘的
    水等語。
    經查：
  1.於化工反應器（ractor）或槽體（vessel）之設計，該反應
    器或槽體必有進料或出料，故均會有進或出口管件，而只要
    有進或出口管件，閥件（valve ）之裝設乃為基本且必備之
    設計，以供流體開關控制之用，自難僅因該儲槽有閥件之配
    備，即推定儲槽係呈使用狀態。況於化工製程上，管線設計
    乃是極重要之課題，於常設性且穩態運作之工廠，倘以活動
    式接管進行流體輸送之設計，非但浪費成本、耗費人力，更
    無法使製程正常運作。另依臺灣桃園地方法院於98年11月20
    日偕同原告至被告公司進行證據保全之筆錄記載：「廠區後
    方，聲請人（即原告）表示有看到編號4 濾液，相對人稱是
    空槽，若有東西願給聲請人取樣，請警員拍照並請聲請人派
    人開啟槽閥，閥口有液體流出，聲請人取樣。」（見桃院保
    全卷第72頁），參以證據保全時所拍攝影片之內容所示，編
    號4-1 液體所取樣之儲槽底確未配有固定管路管路連接前後
    製程設備（見本院卷(二)第222 、223 頁），自難認該儲槽係
    屬製程A 或E 正常運作製程之設備，是被告辯稱該儲槽係停
    用狀態，尚非無據。
  2.原告雖主張由證據保全影片顯示編號4-1 取樣之濾液沉澱槽
    儲槽架及地面受污染情形，足證該濾液沉澱槽係持續常態運
    作中等語。經查，依證據保全影片所示，編號4-1 樣品取樣
    之儲槽底部排出閥前方地面確有一收集井，而收集井附近地
    面確有污染痕跡（見本院卷(二)第170 頁反面），惟當儲槽洩
    漏、排放或清洗時其內容物本即可能污染附近地面，此即儲
    槽附近通常設有收集井或防溢堤之目的，而該洩漏、排放或
    清洗物若為酸、鹼液或腐蝕性質，即可能在地面留下長久痕
    跡，故儲槽或反應器附近地面有污染痕跡屬化工廠常見之現
    象，上開影片僅能說明該儲槽附近地面有污染痕跡，至於何
    時污染、污染物為何均無法由影片證明，自亦無法由該儲槽
    附近地面有污染痕跡即認定該儲槽於證據保全時仍為持續常
    態運作中。
  3.再者，原告雖主張編號4-1 樣品係將經中和反應形成之固體
    水洗後所產生之液體，亦即係被告公司實施製程A 「將含銅
    廢液中和處理形成沈澱，作分離以分成大量含銅之固體及含
    少量銅之液體，將含銅固體產物回收並作水洗」所產生之液
    體（準備(五)狀第4 頁，見本院卷(二)第132 頁）。惟查，製程
    A 係將含銅廢蝕刻液酸鹼中和後，以壓濾機脫水及施加壓力
    達到固液分離，其分離生成之含銅固體為氫氧化銅，氫氧化
    銅再包裝後成為產品銷售或作為硫酸銅製程（見本院卷(一)第
    51 頁 ），然依製程A 之再利用流程並未揭示將氫氧化銅回
    收並作水洗之步驟（見原證6 ）。此外，經濟部工業局於98
    年12 月11 日派員至被告公司查核時，現場製程並未產生氫
    氧化銅，已如前述，則被告公司實施之製程既未產生氫氧化
    銅，自亦無將氫氧化銅水洗處理產生液體之可能，是原告主
    張編號4-1 係將經中和反應形成之固體水洗後所產生之液體
    ，尚非有據。況所謂「沈澱壓濾後之濾液」依定義應指利用
    沉澱法及壓濾法（指利用壓力並以濾布做分離之固液分離方
    法）做固液分離後之濾液，縱如原告主張被告公司係實施製
    程A ，則編號4-1 「沈澱壓濾後之濾液」應係編號1 公告酸
    性蝕刻液或編號3 硫酸銅微蝕廢液與編號2 廢鹼性蝕刻液中
    和後，以壓濾機脫水及施加壓力後所產生之濾液，即等同系
    爭專利申請專利範圍第1 項步驟二所產生之含少量銅液體部
    產物，此時，因大部分之固體成分已從上開濾液中去除，故
    濾液中所殘餘之固體成分應屬少量，而依臺灣檢驗科技股份
    有限公司之檢驗結果，編號1 公告酸性蝕刻液含氯量（289g
    /L）大於其含銅量（149g/L），其銅氯比為1 ：1.94；編號
    2 之廢鹼性蝕刻液含氯量（195g/L）大於其含銅量（52.2g/
    L ），其銅氯比為1 ：3.74；編號3 之硫酸銅微蝕廢液含氯
    量（116g /L ）大於其含銅量（10.5g/L ），其銅氯比為1
    ：11.05 （見本院卷(二)第103-107 頁），是編號1 至3 廢蝕
    刻液之銅氯比均小於1 ，倘編號4-1 係編號1 至3 廢液中和
    後壓濾產生之濾液，其銅氯比亦應小於1 ，然依檢驗結果，
    編號4-1 之沈澱壓濾後濾液含氯量（17 g/L）小於其含銅量
    （38.2g/L ），其銅氯比為2.25：1 （見本院卷(二)第109-11
    1 頁），故自編號4-1 樣品尚難認定被告公司係實施製程A
    。
  4.復查，法院於保全編號4-1 樣品時係由聲請人派人開啟槽閥
    取集閥口流出之液體，業如前述，惟斯時採樣之儲槽底部並
    未配置管路，不問被告是否係以活動式接管進行輸送，因採
    樣之儲槽係處於靜置狀態，而非穩定運作之狀態，故其儲槽
    內容物若有固體物必然多係沉澱於槽底，此由編號4-1 樣品
    經目測其固態物於靜置時亦係沉澱試瓶底部可知（見原證25
    ，本院卷(二)第173 頁照片），則於儲槽底部閥件取樣，其所
    得樣品必然具有較多之固態沉澱物，而無法正確顯示儲槽正
    常運作時其內容物之均勻組成，即不得執編號4-1 之檢驗結
    果與編號1 至3 廢蝕刻液進行比對，更遑論據此推斷被告公
    司係實施製程A 。
  5.原告又主張被告公司倘未實施經濟部再利用許可所核准之製
    程A ，其應向桃園縣政府環保局辦理事業廢棄物清理計畫書
    變更申請，被告公司既未向桃園縣政府環保局提出上開申請
    ，顯見其係實施製程A ，而非製程E 等語，經查，依被告公
    司向經濟部工業局先後申請個案再利用許可、變更及向桃園
    縣政府環保局提出之事業廢棄物清理計畫書、甲級廢棄物處
    理機構同意設置申請書所揭示之內容，確有不同版本之製程
    （見原證8 至12），惟查，經濟部工業局於98年12月11日派
    員至被告公司查核時，被告公司確已改變再利用製程（見本
    院卷(二)第27頁），業如前述，而被告公司是否依據廢棄物清
    理法之規定向桃園縣政府環保局申請變更事業廢棄物清理計
    畫，核屬被告公司是否違反上開行政法規，而須受行政罰鍰
    或勒令停工之問題，尚無從憑此推定被告公司係實施製程A
    ，原告仍應舉證證明被告公司確係實施系爭專利申請專利範
    圍第1 項所示之方法步驟。
  (五)末查，被告自承其均係實施製程E （見本院卷(二)第6 頁），
    經比對製程E 及系爭專利申請專利範圍第1 項如下：
  1.系爭專利申請專利範圍第1 項，其技術特徵可解析為7 個要
    件，分別為編號1 要件「一種印刷電路板含銅廢液之回收方
    法，係包含有: 」，編號2 要件「步驟一、將印刷電路板含
    銅廢液作中和處理，並形成一弱酸至弱鹼(pH 值為3.5-8)，
    並形成沉澱；」，編號3 要件「步驟二、於上述步驟一中和
    沉澱後，作分離以分成大量含銅之固體部及含少量銅之液體
    部產物; 」，編號4 要件「步驟三、將上述步驟二之大量含
    銅固體部產物回收並作水洗，以形成有經濟效益之殺蟲藥物
    之主劑，供販賣及產生含少量銅液；」，編號5 要件「步驟
    四、將上述步驟二之含少量銅液體部產物回收併入步驟三水
    洗後之含少量銅液，並利用R-H 有機液體樹脂含胺類(Amine
    s ) 、系列(O-ximes) 及其衍生物或是以雙酮類(Dik-eto
    nes)、環狀碳羥基酸類(C-yclic Carboxylic Acid) 、磷酸
    酯類(Phos phoric Acid Esters) 等化合物之萃取劑加以萃
    取而得含銅之油相產物及含極微量銅之水相產物，其中:R-H
    有機液體樹脂在各類使用的種類參照申請專利範圍第1 項所
    載；」，編號6 要件「步驟五、取上述步驟四的含極微量銅
    之水相產物，分析所含NH4Cl 量，依分析結累，取固定體積
    量，加入適當量的氮化銨、氨水等添加劑混合，配製成蝕銅
    液供印刷電路板廠再使用；然後將上述處理過程後所剩餘含
    極微量銅水相產物加溫蒸發濃縮成氯化銨結晶以離心機回收
    ，又在加溫蒸發濃縮成氯化銨(NH4Cl) 結晶回收過程中當結
    晶後之母液的Cu+2含量在2000ppm 以上時，再將其導回上述
    步驟二之液體部產物及上述步驟三之含少量銅液中混和供步
    驟四萃取前液使用；」、編號7 要件「步驟六、將上述步驟
    四之含銅的油相產物，加入適當量的酸作反萃而得一水相氯
    化銅液，及一含鹽少量銅油相產物；其中該水相氯化銅液，
    可供再回收至步驟一供作循環中和使用，而該含少量銅油相
    產物可再導回步驟四萃取用。」。
  2.其次，製程E 係一種印刷電路板含銅廢液之回收方法（見原
    證11，本院卷(一)第275-279 頁），包含有：步驟一、印刷電
    路板含銅廢鹼性蝕刻液以R-H 有機液體樹脂進行萃取，而得
    含銅之油相產物及含微量銅之水相產物；步驟二、將上述步
    驟一所得之含銅油相產物進入調整槽，並加入公告酸性蝕刻
    液再次進行銅離子萃取，直至液體樹脂呈現不同顏色，失去
    萃取能力；步驟三、將上述步驟二產生之萃取餘液再返送至
    步驟一之乾淨之液體樹脂進行二次萃取，以防止萃餘液中含
    有微量銅離子，其中步驟一中R-H 有機液體樹脂係採系爭專
    利製程中所使用相同成分的萃取劑；步驟四、取上述步驟一
    的含微銅之水相產物（萃餘液），當成廢水送至廢水處理系
    統處理；或分析所含NH4Cl 量，依分析結果，加入適當量的
    NH3 或氯化銨添加劑混合，配置成鹼性蝕刻液供印刷電路板
    廠再使用；步驟五、將步驟二中經二次萃取程序後含有高濃
    度之銅離子之液體樹脂，利用脫水機產生之濃硫酸做為離子
    交換體之再生劑進行反萃取，銅離子從離子樹脂中被硫酸之
    氫離子反萃置換出，與硫酸根結合生成硫酸銅，經油水相分
    離後，反萃後之液體樹脂則送回步驟一中使用；步驟六、將
    步驟五中之含硫酸銅水相進入結晶槽，再加入硫酸銅微蝕廢
    液（及/ 或硫酸）提高硫酸銅濃度，進行結晶；步驟七、將
    上述硫酸銅及廢硫酸銅晶體置入離心脫水機，脫出液迴流至
    飽合水槽貯存做為液體樹脂之再生劑，硫酸銅晶體則於脫水
    完成及化驗合格後逕予包裝成產品銷售。
  3.製程E 與系爭專利申請專利範圍第1 項雖均為一種印刷電路
    板含銅廢液之回收方法，惟製程E 欠缺系爭專利申請專利範
    圍第1 項編號2 至4 之要件（即步驟一至步驟三），系爭專
    利申請專利第1 項要件編號2 至4 要件（即步驟一至步驟三
    ）之內容主要係將印刷電路板含銅廢液作中和處理，形成一
    弱酸至弱鹼（pH值為3.5-8 ），並形成沉澱，接著做分離，
    所得大量含銅固體部產物回收並作水洗，以形成有經濟效益
    之殺蟲藥物之主劑，故系爭專利申請專利範圍第1 項之回收
    方法所產生之銅固體產物，主要係透過酸鹼中和反應，製程
    E 雖亦有硫酸銅固體產物，惟其並無將含銅廢蝕刻液於萃取
    處理前直接酸鹼中和之步驟，且該硫酸銅產物並非藉由將含
    銅廢蝕刻液於萃取處理前直接酸鹼中和產出，而係將廢鹼性
    蝕刻液以液體樹脂直接進行萃取，並於液體樹脂反萃取步驟
    中，以濃硫酸反萃取飽和含銅液體樹脂併同產出，且系爭專
    利申請專利範圍第1 項步驟六已明確界定反萃取之藥劑為鹽
    酸，顯見製程E 與系爭專利申請專利範圍第1 項之固體產出
    步驟並不相同，其所使用之原料及化合反應方式亦不相同，
    即不符合全要件原則，製程E 並未落入系爭專利申請專利範
    圍第1 項之文義或均等範圍。
五、綜上，依原告所提出之證據尚不足以證明被告公司實際操作
    之印刷電路板含銅廢液回收方法落入系爭專利申請專利範圍
    第1 項，從而，原告依據專利法第84條第1 項前段、第85條
    第3 項，民法第184 條第1 項前段、第2 項及同法第185 條
    ，公司法第8 條、第23條之規定，請求被告等連帶給付80,0
    00,000元，及自起訴狀繕本送達翌日起至清償日止按年息百
    分之5 計算之利息，為無理由，應予駁回。原告之訴既經駁
    回，其假執行之聲請亦失所附麗，應併予駁回。
六、本件事證已臻明確，兩造其餘主張陳述及所提之證據，經本
    院斟酌後，認與判決結果不生影響，均毋庸再予論述，附此
    敘明。
七、訴訟費用負擔之依據：民事訴訟法第78條。
中    華    民    國    99    年  12      月    14    日
                    智慧財產法院第一庭
                                法  官  林欣蓉
以上正本係照原本作成。
如對本判決上訴，須於判決送達後20日內向本院提出上訴狀。
如委任律師提起上訴者，應一併繳納上訴審裁判費。
中    華    民    國    99    年  12      月    14     日
                                書記官  周其祥


司法院資訊處製作；財團法人民間司法改革基金會備份。
